【裁判字號】    99,訴,3448
【裁判日期】    991229
【裁判案由】    返還所有權狀
【裁判全文】
臺灣臺北地方法院民事判決              99年度訴字第3448號
原      告  汪小英
訴訟代理人  楊忠雄
被      告  巧洋實業股份有限公司
法定代理人  張敏雄
訴訟代理人  吳聯城
訴訟代理人  陸正康律師
上列當事人間請求返還所有權狀事件，本院於民國99年12月22日
言詞辯論終結，判決如下：
    主  文
被告應將坐落臺北市○○區○○段一小段五七一之一一地號土地
之土地所有權狀正本返還予原告。
訴訟費用由被告負擔。
本判決於原告以新臺幣伍拾伍萬元為被告供擔保後，得假執行；
但被告如以新臺幣壹佰陸拾伍萬元為原告預供擔保，得免為假執
行。
    事實及理由
一、原告主張：坐落臺北市○○區○○段一小段571-11地號土地
    （下稱系爭土地）原為原告所有，權利範圍全部，後因原告
    之夫楊忠雄與被告就系爭土地簽訂合作開發協議書，基於當
    時都市更新相關法令之要求，原告遂於民國96年10月間將系
    爭土地移轉登記予被告指定之人。惟嗣後法令變更，已無分
    散土地所有權人之必要，兩造乃約定應將系爭土地回復登記
    為原告所有，並委託訴外人即地政士張秀香辦理過戶事宜，
    張秀香亦已於97年10月20日辦理移轉登記完畢。詎張秀香辦
    畢後，即將系爭土地之土地所有權狀（下稱系爭所有權狀）
    交予被告，然原告已回復為土地所有權人，被告又無任何占
    有權源，系爭所有權狀自應歸還予原告，被告履經催討竟仍
    拒不返還，爰依民法第767條第1項前段之規定，請求被告返
    還系爭所有權狀等語。並聲明：(一)被告應將系爭土地之所有
    權狀返還予原告；(二)願供擔保請准宣告假執行。
二、被告則以：被告與楊忠雄於95年5月11日曾就系爭土地簽訂
    土地合作開發協議書（下稱系爭土地開發協議書），約定合
    作開發包含系爭土地在內之25筆土地之都市更新案。後為辦
    理都市更新所需，原告遂將該土地移轉登記予被告所指定之
    12名人頭；嗣又因法令變更，實際上已無將土地移轉予人頭
    之必要，被告遂委由張秀香將系爭土地回復登記予原告所有
    ，並已於97年10月20日辦訖。然被告事後自張秀香收受系爭
    所有權狀並非無權占有，蓋依兩造所訂之系爭土地開發協議
    書第2條第3項第1款之約定，倘原告未於都市更新計畫經更
    新審議委員會審議通過後3個月內洽得其他建商辦理系爭土
    地買賣或合建，原告即應與被告就系爭土地簽訂合建分售或
    買賣契約（下稱優先承買權）；為確保被告上開優先承買權
    ，兩造復於96年10月23日簽署「承諾書」1紙，約定由被告
    支付保證金新臺幣（下同）15萬元予原告，並於都市更新辦
    理完成後，由被告將系爭土地移轉予至原告指定之人等情，
    使被告藉此取得系爭所有權狀，以避免原告事後毀約將系爭
    土地出賣予他人，而不願將系爭土地移轉予被告之狀況發生
    。而本件都市更新案業已於99年1月18日經更新審議委員會
    審議通過，依上開約定，原告至遲於99年4月18日以前即應
    與被告就系爭土地簽訂合建或買賣契約，是被告依上開承諾
    書，自屬有權占有系爭所有權狀等語置辯。並聲明：(一)原告
    之訴及假執行之聲請均駁回；(二)如受不利判決，願供擔保請
    准宣告免為假執行。
三、查系爭土地原為原告所有，權利範圍全部，後因楊忠雄與被
    告簽訂系爭土地開發協議書辦理都市更新之需求，原告於96
    年11月1日將系爭土地移轉登記予被告指定之張敏雄等12人
    ；嗣因法令變更，上開法定人數之要求已不復存在，兩造乃
    委託張秀香辦理將系爭土地回復登記予原告所有，張秀香並
    已於97年10月20日辦理移轉登記完畢等情，為兩造所不爭，
    並有系爭土地異動索引、系爭所有權狀影本及系爭土地開發
    協議書各1份附卷可稽（分別見本院卷第87-89頁、第149頁
    、第58-61頁）；而被告持有系爭所有權狀之事實，亦據被
    告自認在卷，均堪信為真。然原告另主張被告係無權占有系
    爭所有權狀一節，則為被告所否認，並以前揭情詞置辯，是
    本件所應審酌者厥在於：被告以上開承諾書為其占有系爭所
    有權狀之正當權源，是否有據？經查：
  (一)按當事人主張有利於己之事實者，就其事實有舉證之責任，
    民事訴訟法第277條前段定有明文。又土地所有權狀乃所有
    權之證明文件之一，所有權人通常係以占有土地所有權狀之
    事實為其權利外觀，是二者之權利歸屬狀態應以合一為原則
    ，分離則屬變態事實。本件被告就系爭土地屬原告所有及系
    爭所有權狀現為自己占有等事實既不爭執，僅以自己並非無
    權占有為抗辯，自應就其占有系爭所有權狀有正當權源存在
    之事實，負舉證之責。
  (二)而查，被告無非係以兩造於96年10月23日簽訂之承諾書為據
    ，辯稱自己係有權占有云云，然：
  1.該承諾書之全文係定為：「茲因汪小英土地位於台北市○○
    區○○段一小段571-11地號，因辦理都市更新，土地所有人
    未達法定人數，故將借汪小英土地過戶巧洋實業指定12位人
    名（附件一）並支付保證金新台幣十五萬元整，於都市更新
    辦理完成，巧洋實業無條件過戶汪小英指定人名，過戶手續
    費用及稅金均巧洋支付，過戶完成汪小英退還保證金新台幣
    十五萬元整」等語，有該承諾書1紙附卷可稽（見本院卷第3
    1頁），依上開承諾書所載之文義，可知該承諾書僅係針對
    系爭土地之歸屬狀態而定，與系爭土地之所有權狀究應由何
    人保管一事全然無涉甚明，是依上開承諾書之文義，尚無從
    推認兩造有將系爭所有權狀交由被告持有之合意。
  2.被告雖又辯稱：雙方簽訂該承諾書之目的，即係使被告藉此
    持有系爭所有權狀，以確保原告履行其應與被告簽訂合建或
    買賣契約之義務，故於原告履約前，被告均得繼續持有系爭
    所有權狀云云。然綜觀該承諾書全文，實難查悉兩造簽訂該
    承諾書之目的即係使被告藉此取得系爭所有權狀，被告僅空
    言陳稱此即兩造真意所在，已屬無據。反觀原告主張：兩造
    簽訂上開承諾書之目的，係因當時為配合法定人數之要求，
    需將系爭土地移轉予被告指定之人頭；為確保原告對系爭土
    地之所有權，故約定以被告給付保證金之方式，擔保系爭土
    地實質上及形式上所有權人分離後可能致生之風險等情，除
    客觀事實部分均為被告所不爭外，亦與一般將不動產信託登
    記予他人時，多會要求一定之擔保之常情相符，堪認原告上
    開主張並非全然虛妄。且被告依該承諾書之約定，於都市更
    新辦理完成後，尚應將系爭土地「無條件過戶汪小英指定人
    名」，並未明文限制原告指定之方式或範圍，倘兩造締約真
    意確係為確保被告就系爭土地之優先承買權，被告何不以文
    字載明將來應將系爭土地過戶予被告之意旨？反以「汪小英
    指定人名」等字句，使原告是否應受系爭土地開發協議書第
    2條第3項第1款約定之限制一事反而陷於不明，足見被告上
    開辯稱實與常情不符，要難採認。甚且，該承諾書本約定「
    於都市更新辦理完成」後，被告始負有將系爭土地移轉予原
    告指定之人之義務，而該條所稱「都市更新辦理完成」係指
    兩造合作之都市更新案報府核定通過而言，復為被告自承在
    卷，則於本件都市更新辦理完成前，被告依承諾書之約定，
    本得藉由將系爭土地移轉予自己指定之人為手段，確保其所
    稱之優先承買權，焉有再約定系爭所有權狀應交由被告保管
    之必要？而被告事後因法令變更，遂同意變更承諾書之約定
    ，提前於本件都市更新辦理完成前，即先行將系爭土地回復
    登記予原告所有，顯亦對於承諾書與優先承買權之行使要屬
    二事有所瞭解，益徵被告事後辯稱承諾書簽訂之目的即係為
    使被告取得系爭所有權狀，藉以保障被告對系爭土地之優先
    承買權云云，實屬無稽，兩造間於簽訂承諾書時，並未同意
    應由被告持有系爭所有權狀之事實，至臻明確。
  3.末查，張秀香於97年10月20日辦畢移轉登記後，即將系爭所
    有權狀交予被告公司之某職員，而未交付原告，係因本件代
    辦費用係由被告支付，事前並未經原告同意，兩造亦未向張
    秀香表示其間就系爭所有權狀之歸屬有何約定等情，業據證
    人張秀香到庭證述明確（見本院卷第44頁反面），堪認原告
    主張其事後亦未曾同意由被告持有系爭所有權狀一節，尚與
    證人所言並無矛盾，而得採信。
  (三)綜上所述，被告以上開承諾書為其正當占有權源一節，與其
    他客觀證據多所矛盾，不足採信，被告復未能舉證證明其就
    系爭所有權狀有其他正當占有權源，揆諸前揭說明，自難認
    被告係有權占有系爭所有權狀。而被告既無法證明其占有權
    源，則無論其所稱之優先承買權是否存在，被告均不得逕以
    拒不返還土地所有權狀為手段，藉以阻礙他人行使所有權，
    間接達成滿足自己上開承買權利之目的；遑論兩造對於系爭
    土地開發協議書第2條第3項第1款之解釋尚存有重大爭議，
    併予敘明。
四、從而，原告依民法第767條第1項前段規定，請求被告應將坐
    落臺北市○○區○○段一小段571之11地號土地之土地所有
    權狀正本返還予原告，為有理由，應予准許。
五、兩造分別陳明願供擔保聲請宣告假執行或免為假執行，核均
    無不合，爰分別酌定相當之擔保金額，予以准許。
六、本件事證已臻明確，兩造其餘攻擊防禦方法及所提證據，核
    與本件判決結果不生影響，爰不另一一論述，併予敘明。
七、訴訟費用負擔之依據：民事訴訟法第78條。
中    華    民    國    99    年    12    月    29    日
                  民事第三庭  審判長法  官  郭美杏
                                    法  官  孫正華
                                    法  官  吳若萍
以上正本係照原本作成。
如對本判決上訴，須於判決送達後20日內向本院提出上訴狀。如
委任律師提起上訴者，應一併繳納上訴審裁判費。
中    華    民    國    99    年    12    月    29    日
                                    書記官  劉英權

司法院資訊處製作；財團法人民間司法改革基金會備份。
